臺灣高等法院刑事裁定
111年度抗字第1332號
抗  告  人  
即受 刑 人  游家傑




上列抗告人因聲明異議案件，不服臺灣臺北地方法院中華民國11
1年7月27日裁定（111年度聲字第1219號），提起抗告，本院裁
定如下：
    主  文
原裁定撤銷，發回臺灣臺北地方法院。
    理  由
一、原裁定意旨略以：本件抗告人即受刑人游家傑因公共危險案
    件，經原審法院以111年度交簡字第240號判處有期徒刑5月
    ，並諭知易科罰金之折算標準，嗣於確定後，送交臺灣臺北
    地方檢察署(下稱臺北地檢)檢察官以111年度執字第1881號
    執行，檢察官審酌受刑人共有4次酒後駕車犯行，認受刑人
    非予入監實難收矯治之效，不應准許易科罰金，受刑人為此
    提出聲明異議。原審法院審酌後認檢察官已具體說明不准受
    刑人易科罰金之理由，並對具體個案為判斷，無逾越法律授
    權或專斷而違反比例原則等濫用權力之情事，法院自應予以
    尊重。又受刑人所指法務部102年06月19日新聞稿內容不具
    有法律上之拘束力，至受刑人稱入監服刑致工作不保、生計
    受損、家人須扶養等均與刑法第41條第1項但書之「難收矯
    正之效」、「難以維持法秩序」認定無涉，無從認定檢察官
    之執行指揮有何違法或不當。是本案檢察官於指揮執行時，
    經審酌本案受刑人個案具體情形，本諸法律賦予之裁量權而
    為不准易科罰金之執行指揮，並未有逾越法律授權、專斷等
    濫用權力之情事，本件聲明異議為無理由，應予駁回。
二、抗告意旨略以：㈠依據法務部102年6月19日發布「統一酒駕
    再犯發監標準，避免執行不公」，檢察官就5年內3犯酒駕之
    行為人原則上不准易科罰金，於例外之條件下有審核裁量權
    准予易科罰金。然受刑人已逾9年未曾再犯酒駕之行為，不
    應再就5年前其他酒駕行為列入裁量參考依據；㈡復依據刑法
    第41條第2項規定：「依前項規定得易科罰金而未聲請易科
    罰金者，得以提供社會勞動6小時折算1日，易服社會勞動。
    」並未排除受刑人於檢察官否准易科罰金時，得請求易服社
    會勞動，惟本件檢察官未說明受刑人為何無法易服社會勞動
    ，顯有未洽；㈢此重大剝奪受刑人人身自由之強制處分，如
    能賦予受刑人對於不准易科罰金之理由有陳述意見之機會，
    或許受刑人能及時提供一定之答辯或舉出相當證據，得就對
    其不利之理由進行防禦，或改聲請易服社會勞動，或使檢察
    官改變准否易刑處分之決定，無待受刑人日後始得依刑事訴
    訟法第484條對檢察官之指揮聲明異議，然查本件執行檢察
    官於傳喚受刑人到案執行之前，未給予受刑人陳述意見之機
    會，即逕行核發執行傳票命令要求受刑人應到案入監執行，
    全然排除受刑人尚得以具個人特殊事由等提出相關說明或事
    證供檢察官審酌得否易科罰金或易服社會勞動，已與正當法
    律程序保障之宗旨相違。
三、按易科罰金制度係對於違犯輕罪之行為人，本受徒刑或拘役
    之判決，若依宣告刑而執行，可能產生不良之影響，故於刑
    罰執行時變更本所宣告之刑，改以罰金替代徒刑或拘役之易
    刑處分，以避免執行短期自由刑所產生之流弊。刑法第41條
    第1項規定：「犯最重本刑為5年以下有期徒刑以下之刑之罪
    ，而受6月以下有期徒刑或拘役之宣告者，得以新台幣1,000
    元、2,000元或3,000元折算1日，易科罰金。但易科罰金，
    難收矯正之效或難以維持法秩序者，不在此限。」，依其立
    法理由說明，個別受刑人如有不宜易科罰金之情形，在刑事
    執行程序中，檢察官得依該項但書規定，審酌受刑人是否具
    有「確因不執行所宣告之刑，難收矯正之效，或難以維持法
    秩序」等事由決定之。是以，於法院判決確定後，受刑人僅
    取得得聲請易科罰金之資格，檢察官對於得易科罰金案件之
    指揮執行，仍應依具體個案，考量犯罪特性、情節及受刑人
    個人特殊事由等因素，如認受刑人確有因不執行所宣告之刑
    ，難收矯正之效，或難以維持法秩序者，自得不准予易科罰
    金，此乃檢察官指揮執行時得依職權裁量之事項，倘其未濫
    用權限，本不得任意指摘為違法。惟因刑法第41條第2項規
    定：「依前項規定得易科罰金而未聲請易科罰金者，得以提
    供社會勞動6小時折算1日，易服社會勞動。」，並未排除受
    刑人於檢察官否准易科罰金時，得請求易服社會勞動，是檢
    察官認受刑人不宜易科罰金時，非不得准許其得易服社會勞
    動。雖刑事訴訟法並無執行檢察官於刑之執行指揮時，應當
    場告知不准易科罰金之規定，但此重大剝奪受刑人人身自由
    之強制處分，如能賦予受刑人對於不准易科罰金之理由有陳
    述意見之機會，或許受刑人能及時提供一定之答辯或舉出相
    當證據，得就對其不利之理由進行防禦，或改聲請易服社會
    勞動，或能使檢察官改變准否易刑處分之決定，無待受刑人
    日後始得依刑事訴訟法第484條對檢察官之指揮聲明異議。
    尤其在現行實務上，檢察官指揮執行，係以准予科罰金為原
    則，於例外認受刑人有難收矯治之效或難以維持法秩序始不
    准易科罰金，則於否准易科罰金時，因與受刑人所受裁判主
    文諭知得以易科罰金之內容有異，對受刑人而言，無異係一
    種突襲性處分，參酌行政程序法第102條及行政罰法第42條
    分別規定：行政機關作成限制或剝奪人民自由或權利之行政
    處分前，應給予該處分相對人陳述意見之機會，暨行政機關
    於裁處前，應給予受處罰者陳述意見之機會之同一法理，倘
    能予受刑人就己身是否有難收矯正之效或難以維持法秩序之
    情形有陳述意見之機會，再由檢察官為准駁易刑處分之定奪
    ，方與憲法保障人權及訴訟權之宗旨無違。
四、經查：
㈠、本案受刑人因犯不能安全駕駛動力交通工具罪，經臺灣臺北
    地方法院於111年3月10日以111年度交簡字第240號判決處有
    期刑5月，如易科罰金以新臺幣1000元折算1日確定。嗣經臺
    北地檢檢察官於執行案件進行單上批示受刑人為酒駕3犯以
    上，不得易科罰金，有進行單可按(見臺北地檢111年度執字
    第1881號卷第18頁)，並於執行傳票上記載受刑人不得易科
    罰金寄予受刑人之旨，傳喚受刑人到案執行，有傳票影本可
    稽（見原審卷第23頁）。復於111年7月1日由書記官詢問受
    刑人後由檢察官核發執行指揮書(見臺北地檢111年度執字第
    1881號卷第19、20頁)發監執行，合先敘明。　　
㈡、本案檢察官於決定是否准予受刑人聲請易科罰金或准易服社
    會勞動時，固已審酌本案受刑人前案紀錄等情，認其有不入
    監執行難收矯正之效，而決定不准受刑人易科罰金及易服社
    會勞動，此部分雖屬執行檢察官職權之行使，惟檢察官於作
    處分前，應給予受刑人就自身是否有難收矯正之效或難以維
    持法秩序之情形陳述意見之機會，此給予陳述意見並非指被
    告自行具狀，而係處分機關應主動為此教示程序，方符合刑
    事訴訟法第469條第1項「受罰金以外主刑之諭知，而未經羈
    押者，檢察官於執行時，應傳喚之；傳喚不到，應行拘提」
    規定之刑罰執行前之先行程序。又前開表示意見之時間，應
    係在作成處分前，方符合受刑人表示意見係為提供檢察官受
    刑人是否有個人之特殊事由及其事由為何，一併加以衡酌准
    否易刑處分之參考。查本案檢察官於通知受刑人到案執行前
    ，雖在進行單上批示不准易科罰金，惟此僅屬檢察官內部審
    核之意見，並非檢察官對外即對受刑人所作之處分。而本案
    檢察官於通知受刑人到案執行時，已在執行傳票上記載受刑
    人不得易科罰金等情，是該傳票上所載之不准受刑人易科罰
    金之內容，應屬檢察官實質上已為否定該受刑人得受易刑處
    分利益之指揮命令。又本案於執行傳票上既已載明不准受刑
    人易科罰金之旨，顯然剝奪受刑人對於不准易科罰金之理由
    有陳述意見之機會，核與正當法律程序未盡相符。再者，執
    行書記官所為之詢問，僅為受刑人到案執行前之例示詢問，
    亦非給予受刑人陳述意見之機會。是本案檢察官否准之程序
    ，有明顯瑕疵，屬執行之指揮不當，原審就此未予釐清，即
    就受刑人之聲明異議為實體上駁回之裁定，自屬於法有違。
    抗告意旨指摘原裁定不當，非無理由，應將原裁定撤銷，由
    原審法院查明後另為適法之裁定。　　
據上論斷，依刑事訴訟法第413條，裁定如主文。
中　　華　　民　　國　　111 　年　　9 　　月　　26　　日
     　　　　　　 刑事第十六庭  審判長法　官  劉嶽承
                                      法　官  古瑞君
                                      法　官  廖紋妤
以上正本證明與原本無異。
不得再抗告。
                                      書記官  江珮菱
中　　華　　民　　國　　111 　年　　9 　　月　　26　　日